臺灣高等法院高雄分院刑事判決　　　　 96年度上訴字第333號
上　訴　人
即　被　告　甲○○
選任辯護人　石繼志律師
　　　　　　邱超偉律師
上　訴　人
即　被　告　丙○○
選任辯護人　黃金龍律師
上列上訴人等因貪污治罪條例案件，不服臺灣屏東地方法院95年
度訴字第181 號中華民國95年12月26日第一審判決（起訴案號：
臺灣高雄地方法院檢察署94年度偵字第3892號），提起上訴，本
院判決如下：
     主  文
上訴駁回。
     事  實
一、丙○○原係屏東縣警察局枋寮分局車禍處理小組員警，該小
　　組並負責違規車輛吊扣及保管業務，係屬依法令服務於國家
    、地方自治團體所屬機關而具有法定職務權限之人員。緣丁○○（已經原審法院判處有期徒刑6 月）前因於92年2 月18
    日駕駛未懸掛車牌之拼裝車（下稱Ａ車），途經屏東縣沿山
    公路枋寮段，為該組主管郭增君依道路交通管理處罰條例第
    12條第1 項第2 款、第85條之2 第1 項之規定攔查告發，並
    將Ａ車移置所屬枋寮分局保管場加以掌管，郭增君並於Ａ車
    以噴漆噴上00000000之編號，以與其他代保管車輛區別。丁○○於Ａ車被查扣後旋即向時任屏東縣議員之甲○○請託，
    思以其所有另一輛老舊引擎易冒黑煙之拼裝車（下稱Ｂ車）
    予以瞞混調包Ａ車。當日甲○○即商請丙○○協助，丙○○
    明知依道路交通管理處罰條例第12條第2 項規定，Ａ車應待
    主管機關裁決沒入，不得予以調包或發還，竟仍予應允，遂
    與甲○○共同基於非主管事務圖利之犯意，謀議調包事宜。
    嗣於92年2 月23日22時許，利用主管郭增君休假之際，丙○○雖非值班時段，仍進入該保管場辦公室等待，再由甲○○
    電話通知丁○○當晚駕駛Ｂ車，並事先以噴漆噴上與Ａ車相
    同之上開編號，前往上開保管場找丙○○配合。丁○○接獲
    甲○○指示，於當晚與不知情之張文亮（已另為不起訴處分
    ）共駕Ｂ車前往，丙○○旋利用職權機會，引導丁○○至該
    保管場將Ａ車放行調包駛出，並由丁○○責成張文亮將Ｂ車
    倒入原Ａ車停放處權充為Ａ車予以瞞混，使丁○○能繼續使
    用Ａ車，Ａ車時價約新臺幣（下同）16萬元，Ｂ車時價約6
    萬元，丁○○因此獲得差價約10萬元之利益。嗣因調包一事
    外傳，民眾林智玄擬比照辦理，否則舉發，丙○○恐東窗事
    發，經由丁○○連襟，亦即同任職員警之乙○○轉達尋回調
    包車輛開回保管場之旨，嗣於92年2 月28日凌晨4 時52分許
    ，乙○○親往保管場向員警賴權民表示Ａ車欲駛回，迄同日
    凌晨5 時1 分許，丁○○即將Ａ車駛入暫停保管場，由張文
    亮將Ｂ車開出，Ａ車再倒車進入原查扣停放位置，賴權民於
    是日主管郭增君銷假上班，報告主管，始查覺上情。
二、案經臺灣屏東地方法院檢察署檢察官自動檢舉偵查起訴。
    理  由
壹、證據能力部分：
一、按被告以外之人於審判外之言詞或書面陳述，除法律有規定
    者外，不得作為證據；惟被告以外之人於檢察事務官、司法
    警察官或司法警察調查中所為之陳述，與審判中不符時，其
    先前之陳述具有較可信之特別情況，且為證明犯罪事實存否
    所必要者，得為證據，刑事訴訟法第159 條、第159 條之2
    定有明文。故被告以外之人於審判中之陳述與其先前在檢察
    事務官、司法警察（官）調查中所為陳述不符時，其先前陳
    述必須具備特別可信性及必要性兩項要件，始得作為證據。
    而所稱「具有可信之特別情況」係屬於證據能力之要件，法
    院應比較其前後陳述時之外在環境及情況，以判斷何者較為
    可信，例如：陳述時有無其他訴訟關係人在場，陳述時之心
    理狀況、有無受到強暴、脅迫、詐欺、利誘等外力之干擾。
    本件證人丁○○於92年3 月16日之警詢筆錄，固屬被告以外
    之人於審判外之言詞陳述，且與其於審判中之證言有部分不
    符之處（就調包車輛時，被告丙○○是否在場乙節），然證
    人丁○○並未爭執其於警詢中有受到強暴、脅迫、詐欺、利
    誘等外力之干擾，且當時距案發時較近，記憶仍較深刻，可
    立即反應所知，不致因時日久隔而遺忘案情，再者，當時並
    未與被告甲○○、丙○○同時在場，陳述上無人情之壓力，
    較能接近事實之真相，顯「具有可信之特別情況」，且為證
    明犯罪事實所必要，本院因認上開警詢供述具有證據能力。
二、又被告以外之人於偵查中向檢察官所為之陳述，除顯有不可
    信之情況者外，得為證據，刑事訴訟法第159 條之1 定有明
    文。本件證人丁○○、鄭郁南、賴權民、徐展、郭增君於偵
    查中之供證，業經依法具結，有證人結文5 紙在卷可稽，且
    查無顯不可信之情況，於原審審理中復對上開證人實施交互
    詰問，已予被告2 人詰問證人之機會，上開偵查筆錄自均得
    作為證據。
貳、實體部分
一、訊據被告甲○○、丙○○均矢口否認有上開圖利犯行，被告
    甲○○辯稱：我只是受拜託去關心、瞭解而已，我沒有向丙○○關說丁○○被查扣車輛調包的事情云云；被告丙○○則
    辯稱：是丁○○的連襟乙○○來拜託我，丁○○被查扣的拼
    裝車上有物品沒有拿，是否可以還給他，丁○○當晚前來，
    我帶丁○○至Ａ車停放處，並將該處之狼狗帶走，當時有看
    到丁○○搬東西，後來我離開至廚房煮麵，所以丁○○調包
    車輛時，我不在現場，並不知情云云。
二、經查：
（一）92年2 月23日晚上10時許，證人丁○○係要將被查扣之車
      輛調包，所以才將調包之Ｂ車噴上與被查扣之Ａ車相同之
      號碼，且當晚確實亦將車輛調包完成等情，業據證人丁○○於偵查及原審審理中供證明確（92年偵字第2532卷第30
      頁，原審卷第55頁），並有92年2 月23日晚上10時許現場
      錄影光碟翻拍之照片（警卷第46至50頁翻拍照片編號13至
      42）在卷可稽。
（二）證人丁○○於偵查中具結供證：我有請託當時的議員甲○○讓我把車輛開回去，甲○○有跟丙○○講說讓我把車子
      開回去，罰單上有號碼，所以我才噴上該號碼，是甲○○
      告訴我，叫我92年2 月23日晚上去找丙○○等語（同上偵
      查卷第30、31頁）；且被告甲○○、丙○○對92年2 月18
      日丁○○車輛被查扣之當天，被告甲○○有前往枋寮分局
      瞭解查扣之狀況，當時被告甲○○有與被告丙○○對查扣
      車輛乙事進行交談等情，亦據被告甲○○、丙○○於原審
      及本院審理時均坦承不諱（見原審卷第29頁背面、30頁，
      本院卷第47頁）；又證人乙○○亦於偵查、原審及本院審
      理中均具結供證：「（問：你有無問丁○○調包的情形？
      ）有，他沒有講的很清楚，他說是有去拜託甲○○民意代
      表了解扣車的情形。」等語（94年偵字第3892卷第55頁，
      原審卷第60頁，本院卷第161 頁），是足見證人丁○○於
      偵查中之上開供證顯屬真實。再參以，被告甲○○苟未與
      被告丙○○聯繫謀議丁○○被查扣車輛調包事宜，則被告
      甲○○何以知悉被告丙○○當晚並未值班，而卻會在保管
      場辦公室出現？且復指示丁○○於該時前往保管場找丙○○處理，益徵被告甲○○於本案確係擔任聯絡共謀之角色
      無訛。被告甲○○空言否認有與被告丙○○共謀，顯不足
      採。至證人丁○○於原審審理中供證：我是告知議員甲○○要取回車上之物品，議員就說要我去找丙○○，跟他說
      我要拿回車上的東西云云（見原審卷第51頁背面、第52
      頁），惟核與其上開偵查中之供證不符，再參以證人郭增
      君於原審審理中亦結證稱：查扣Ａ車時，車上都是建築廢
      棄物，沒有值錢物品，也沒有工具等語（見原審卷第67頁
      ），是證人丁○○斷無事後復至Ａ車上取回物品之可能，
      足認證人丁○○上開於原審審理中之證言，顯係事後附和
      迴護被告甲○○之詞，並不足採。
（三）證人丁○○於警詢中已供證：丙○○在伊發動車輛時就到
      場，一直到調包離開後才回辦公室等語（警卷第1 頁背面
      ），核與現場錄影光碟翻拍之照片顯示，被告丙○○於車
      輛調包離開後不久，有自停車場走回辦公室之情相符（警
      卷第50頁翻拍照片編號41、42），足認其於警詢中之證言
      非虛。被告丙○○既於車輛調包之際，始終停在現場觀看
      ，若未允許丁○○調包，何以當時不予阻止？再者，證人
      乙○○亦於原審及本院審理中具結證稱：是接到丙○○的
      電話，要我叫丁○○把開出去的車子還回去，我才在92年
      2 月28日凌晨陪同丁○○將調包之查扣車輛開回保管場等
      語（見原審卷第59頁，本院卷第163 頁），苟被告丙○○
      並不知查扣之車輛已被調包之情，何以會於事後積極透過
      乙○○催促丁○○將調包之查扣車輛駛回？足徵被告丙○○確知悉且應允丁○○調包該查扣車輛無誤。被告丙○○
      雖辯稱：我陪丁○○至停車場，將狼狗牽至他處，我即走
      回廚房煮麵，後來吃完麵我有外出察看，看到車輛確仍停
      在該處，才走回辦公室，所以會拍到上開編號41、42照片
      所示之情形，丁○○調包車輛時我不在場云云，然依其所
      辯情詞，被告丙○○回到廚房，及再走出廚房察看之情景
      ，何以均未為該錄影鏡頭所攝錄，是其所辯已有可疑。再
      者，證人徐展於原審審理中證稱：我有外出察看，看到丙○○與車主交談，我有問丙○○該車主是誰，丙○○說這
      是乙○○的親戚，我就離開，只有留丙○○在外面等語（
      見原審卷第64頁背面），而依卷附證人徐展外出察看之錄
      影照片顯示，當時係22時30分41秒左右（見警卷第48頁編
      號28、29翻拍照片），惟被告丙○○上開編號41、42照片
      所示之時間為同日22時40分10秒左右，則被告丙○○豈有
      可能在短短10分鐘內即已至廚房煮好麵，並食用完畢且又
      再度外出察看，是其所辯亦有悖常情，足認被告丙○○應
      係一直停留在保管場內，俟丁○○將車輛調包完畢後方返
      回辦公室無訛，是其上開辯詞，洵屬飾卸之詞，另證人丁○○於偵查及原審審理中雖均證稱：調包的過程，丙○○
      沒有在場云云，亦屬串飾迴護被告丙○○之詞，均不足取
      。
（四）按拼裝車輛未經核准領用牌證行駛者，應禁止其行駛，交
      通勤務警察應當場執行之，必要時，得逕行移置保管其車
      輛，且該拼裝車輛並沒入之，道路交通管理處罰條例第12
      條第1項 、第2 項、第85條之2 第1 項分別定有明文。被
      告丙○○身為屏東縣警察局枋寮分局車禍處理小組員警，
      對上開交通法規自知之甚詳，竟對該小組保管中等待沒入
      處分之拼裝輛輛，允以調包放行，其有違上開交通法規之
      規定至明。
（五）丁○○於92年2 月18日被查扣之上開拼裝車，業於93年10
      月15日由交通部公路總局高雄區監理所旗山監理站委託億
      昌利環保回收廠銷毀等情，有屏東縣警察局枋寮分局96年
      4 月9 日枋警督字第0960003662號函1 份在卷可稽（見本
      院卷第103 頁），經本院將該車銷毀前後之照片送請高雄
      市汽車貨運商業同業公會鑑定其價格，該同業公會雖認本
      案車輛為拼裝車，非法定車輛且使用達17年以上，就汽車
      運輸業者而言，毫無運輸經濟價值，有該同業工會96年5
      月2 日高汽貨運同華字第0960193 號函1 份附卷可憑，惟
      若本案拼裝車已毫無任何經濟或使用價值，則丁○○豈會
      如此積極的予以調包？且證人丁○○於原審審理時證稱：
      本案拼裝車（Ａ車）於被查扣之2 、3 個月前，我有花約
      2 萬多元去修理引擎等語（見原審卷第51頁），則為警查
      扣時，本案拼裝車仍為丁○○使用，仍可行駛載物甚明，
      故尚難認該車已毫無價值。而查扣之Ａ車約值16萬元，調
      包之Ｂ車則約值6 萬元，已據證人丁○○於偵查及原審審
      理中供證明確（同上3892偵卷第70頁、本院卷第51頁背面
      ），且其於本院審理時亦證稱：扣案拼裝車（Ａ車）當初
      以12、13萬元買的，調包之Ｂ車以3 、4 萬元買的，但有
      加裝東西，所以總共價金Ａ車是16萬元，Ｂ車是6 萬元等
      語（見本院卷第166 、169 頁），則本件犯行因而圖利丁○○約10萬元之利益洵堪認定。
（六）綜上，被告2 人上開所辯，均屬卸責之詞，為本院所不採
      。事證明確，被告2 人犯行均堪認定。
三、被告甲○○、丙○○行為後，刑法及刑法施行法業於94年2
    月2 日經總統以華總一義字第09400014901 號令修正公布，
    並於95年7 月1 日施行：
(一)按94年2 月2 日修正公布、95年7 月1 日施行之刑法第10條
    第2 項關於公務員之定義已修正為：「稱公務員者，謂下列
    人員：一、依法令服務於國家、地方自治團體所屬機關而具
    有法定職務權限，以及其他依法令從事於公共事務，而具有
    法定職務權限者。二、受國家、地方自治團體所屬機關依法
    委託，從事與委託機關權限有關之公共事務者」。另按修正
    前刑法第10條第2 項係規定：「稱公務員者，謂依法令從事
    於公務之人員」，被告丙○○案發時係屏東縣警察局枋寮分
    局車禍處理小組員警，該小組並負責違規車輛吊扣及保管業
    務，為依法令從事於公務之人員，亦屬依法令服務於國家、
    地方自治團體所屬機關而具有法定職務權限之人員，故無論
    無論依修法前後刑法第10條第2 項之規定，或95年5 月30日
    修正前後之貪污治罪條例第2 條規定均為公務員，對被告2
    人無有利或不利之情形，自無新舊法比較適用之問題，應適
    用修正後之新法。
(二)按「二人以上共同實施犯罪之行為者，皆為正犯」，修正前
    刑法第28條定有明文。而修正後刑法第28條規定為「二人以
    上共同『實行』犯罪之行為者，皆為正犯」。本件被告2 人
    所為非主管事務圖利犯行，均屬實行犯罪行為之正犯，則無
    論適用新舊法，均應論以共同正犯，對被告2 人無有利或不
    利之情形，自無新舊法比較適用之問題，應適用修正後之新
    法。
(三)修正前刑法第31條第1 項規定：「因身分或其他特定關係成
    立之罪，其共同實施或教唆、幫助者，雖無特定關係，仍以
    共犯論」。修正後同條項則規定：「因身分或其他特定關係
    成立之罪，其共同實行、教唆或幫助者，雖無特定關係，仍
    以正犯或共犯論。但得減輕其刑」。被告甲○○雖無公務員
    身分，然與具公務員身分之被告丙○○共同實行本件圖利犯
    行，依修正前或修正後刑法第31條第1 項規定，均論以共同
    正犯，然依修正後之規定，則得減輕其刑，故新舊法比較之
    結果，以修正後刑法第31條第1 項規定較有利於被告甲○○
    。依刑法第2 條第1 項但書規定，被告甲○○應適用修正後
    刑法第31條第1 項之規定。
四、按被告丙○○於案發時係屏東縣警察局枋寮分局車禍處理小
    組員警，該小組並負責違規車輛吊扣及保管業務，係屬依法
    令服務於國家、地方自治團體所屬機關而具有法定職務權限
    之人員。又被告丙○○於調包當晚並未執勤，有該車禍處理
    小組勤務分配表附卷可稽，是Ａ車當時不在其管領範圍，並
    非其主管之事務。被告甲○○與被告丙○○共同犯之，亦適
    用貪污治罪條例處斷（同條例第3 條規定）。核被告2 人所
    為，均係犯貪污治罪條例第6 條第1 項第5 款之非主管事務
    圖利罪。被告2 人間有犯意聯絡及行為分擔，皆為共同正犯
    。被告甲○○自恃其議員身分，於本件居於共謀聯絡穿針引
    線之主要角色，本院考量後認不宜依修正後刑法第31條第1
    項規定予以減輕其刑。
五、原審認被告2 人罪證明確，因而適用貪污治罪條例第第2 條
    、第3 條、第6 條第1 項第5 款、第17 條 ，刑法第11條、
    第2 條第1 項但書、第28條、第37條第2 項規定，並審酌被
    告丙○○身為交通處理小組之公務人員，竟受時任議員之被
    告甲○○請託，與之共謀，對於非主管事務，違背法令，任
    令他人將移置保管之車輛調包，圖利他人，有愧職責，且使
    公務威信受損，被告甲○○自恃議員身分，對民眾違法之請
    託，無視國家法令及公務威信，勾結公務人員圖利民眾，亦
    有辱民意代表為民喉舌，但應有為有守之天職，被告2 人行
    為誠屬不該，及被告2 人素行狀況，圖利他人金額僅約10萬
    元，金額非鉅，被告2 人本身並未得利等一切情狀，認原檢
    察官求刑過重，各量處有期徒刑5 年6 月。並說明貪污治罪
    條例第17條僅規定：「犯本條例之罪，宣告有期徒刑以上之
    刑者，並宣告褫奪公權」，對於褫奪公權之期間，即從刑之
    刑度如何並無明文，故依本條例宣告褫奪公權者，仍應適用
    刑法第37條第2 項，使其褫奪公權之刑度有所依憑始為合法
    。再者，褫奪公權屬從刑，與主刑之宣告應一體適用，不容
    分割適用，本件主刑適用修正後刑法規定，則關於褫奪公權
    之規定，亦應適用修正後之法律，始屬妥適，爰均依同條例
    第17條、修正後刑法第37條第2 項規定，各宣告褫奪公權4
    年。其認事用法，核無不合，量刑亦屬允當。被告2 人上訴
    意旨均否認犯罪，指摘原判決不當，均無理由，應予駁回。
據上論斷，應依刑事訴訟法第368條，判決如主文。
本案經檢察官羅建勛到庭執行職務。
中　　華　　民　　國　　96　　年　　6 　　月　　27　　日
                  刑事第九庭    審判長法  官  翁慶珍
                                      法  官  范惠瑩
                                      法  官  陳  箐
以上正本證明與原本無異。
如不服本判決應於收受本判決後10日內向本院提出上訴書狀，其
未敘述上訴理由者，並得於提起上訴後10日內向本院補提理由書
狀（均須按他造當事人之人數附繕本）「切勿逕送上級法院」。
中　　華　　民　　國　　96　　年　　6 　　月　　27　　日
　　　　　　　　　　　　　　　　　　　書記官  魏文常
附錄本判決論罪科刑法條：
貪污治罪條例第6條：
有下列行為之一者，處 5 年以上有期徒刑，得併科新臺幣 3 千
萬元以下罰金：
一  意圖得利，抑留不發職務上應發之財物者。
二  募集款項或徵用土地、財物，從中舞弊者。
三  竊取或侵占職務上持有之非公用私有器材、財物者。
四  對於主管或監督之事務，明知違背法令，直接或間接圖自己
    或其他私人不法利益，因而獲得利益者。
五  對於非主管或監督之事務，明知違背法令，利用職權機會或
    身分圖自己或其他私人不法利益，因而獲得利益者。
前項第 1 款至第 3 款之未遂犯罰之。
